【裁判字號】    90,上易,183
【裁判日期】    901009
【裁判案由】    返還買賣價金
【裁判全文】
臺灣高等法院民事判決  九十年度上易字第一八三號
    上  訴  人  新燕實業股份有限公司
    法定代理人  秦綏遠
    被上訴人    甲○○
右當事人間請求返還買賣價金事件，上訴人對於中華民國九十年二月十五日臺灣臺北
地方法院八十九年度訴字第四六八八號第一審判決提起上訴，本院判決如左：
    主      文
上訴駁回。
第二審訴訟費用由上訴人負擔。
    事實與理由
甲、程序方面：
    本件上訴人法定代理人已變更為秦綏遠，秦綏遠聲明承受訴訟（參本院卷第一○
    六頁至一○九頁），核無不合，應予准許，合先敘明。
乙、實體方面：
一、被上訴人起訴主張：伊於民國（下同）八十七年九月二十七日，與上訴人簽訂不
    動產預定買賣契約書（下稱系爭買賣契約書），以總價新台幣（下同）六百五十
    萬元，承購上訴人預定於坐落於台北縣汐止鎮○○○段蕃子寮小段一三四之八、
    一三四之一九、一三四之二六、一三五、一三八之三、一三九之三、一三九之三
    三地號等七筆土地上興建之「百年大世紀」「佳人區」編號Ｂ１５棟六樓預售房
    屋乙戶及其建物坐落基地持分，連同編號第三十九號停車位一個（下稱系爭房地
    ），伊已交付價金六十六萬六千元。詎上訴人自八十八年四月間起即無故停工，
    並於同年九月二十九日通知伊，將系爭工地改由訴外人「日成鑫建設股份有限公
    司」（以下簡稱日成鑫公司）接手續建，伊不表同意，依系爭契約書第十七條第
    一項前段所定：「如因可歸責於乙方（按指上訴人）之事由而致違約中途不賣或
    不建‧‧‧甲方（按指被上訴人）除有權要求乙方依約履行外，並應定相當期限
    催告乙方限期改善，乙方逾期仍未改善者，甲方得解除本約。」之約定，於八十
    九年三月二十二日發函催告上訴人自己限期完工，上訴人逾期未改善，伊自得行
    使解除契約之權利。又依系爭契約書第十條第一項約定，系爭房屋應自八十七年
    六月一日起六四○個日曆天內完工，依此計算，完工期限應為八十九年三月三日
    ，惟因上訴人屆期並未完工，故伊於八十九年三月廿二日催告上訴人於函到十日
    內完工，惟上訴人仍遲未完工，是伊即使不能依前開買賣契約第十七條第一項之
    規定主張解除契約，亦已於同年四月廿日通知上訴人解除買賣契約，爰本於買賣
    契約解除，返還價金之法律關係，求為判命上訴人給付已繳納之價金六十六萬六
    千元，並加計各如附表所示之日起至清償日止之法定遲延利息。
二、上訴人則以：系爭工地固曾因若干因素而暫時停工，然現已移轉予日成鑫公司接
    手，以完成後續工程，並無買賣契約第十七條所謂「中途不賣或不建」之違約情
    事，倘被上訴人不願與日成鑫公司換約，該公司亦允諾配合，仍由伊履行出賣人
    之全部義務，由伊依原約定之方式興建完成並移轉予被上訴人所有，被上訴人之
    契約權利不受影響，故被上訴人不得主張解除買賣契約。又伊即使遲延完工，因
    契約已約定被上訴人如遲延繳付分期價款，則該段時間內不得計入伊遲延完工之
    時間內，而被上訴人給付價金至八十八年四月廿一日止，即未再給付，故被上訴
    人不得主張解約。況被上訴人催告時僅定十日為履行期間，即行解約，亦嫌過短
    而失公平等語資為抗辯。
三、原審判決判命上訴人應給付被上訴人六十六萬六千元，並分別自附表所示之起算
    日起至清償日止按年利率百分之五計付之利息，並諭知被上訴人以二十二萬二千
    元供擔保後，得假執行。但上訴人如於假執行程序實施前以六十六萬六千元為被
    上訴人供擔保，得免為假執行。上訴人上訴聲明：(一)原判決廢棄，(二)右廢棄部分
    ，被上訴人在第一審之訴及其假執行之聲請均駁回。被上訴人答辯聲明：上訴駁
    回。
四、被上訴人主張伊於八十七年九月二十七日，與上訴人簽訂系爭買賣契約書，以總
    價六百五十萬元，向上訴人購買系爭房地，伊已交付價金六十六萬六千元；詎上
    訴人自八十八年四月間起即停工，並於同年九月二十九日通知伊，將系爭工地改
    由訴外人日成鑫公司接手續建等情，業據被上訴人提出不動產預定買賣契約書、
    上訴人告知被上訴人系爭工程由訴外人日成鑫公司接手之通知函各一紙為證（見
    原審卷第九頁、第三七頁），且為上訴人所不爭執，自堪信為真實。茲兩造之爭
    執點厥為：
  (一)上訴人將系爭工地移轉日成鑫公司接手續建，是否構成系爭買賣契約第十七條所
    謂「中途不賣或不建」之違約事由，被上訴人能否以此事由主張解除買賣契約。
  (二)上訴人未於八十九年三月三日如期完工，被上訴人得否以遲延完工為由，主張解
    除契約。
  (三)被上訴人未如期給付價金，是否因此導致喪失解除買賣契約之權利。
  (四)被上訴人主張上訴人遲延完工，經伊催告解約，所定期間是否相當。
五、關於上訴人將系爭工地移轉日成鑫公司接手續建，是否構成系爭買賣契約第十七
    條所謂「中途不賣或不建」之違約事由，被上訴人能否以此事由主張解除買賣契
    約一節，析論如下：
  (一)被上訴人主張上訴人將系爭工地移轉日成鑫公司接手續建，即構成系爭買賣契約
    第十七條所約定之「中途不建」事由，伊得據以解除買賣契約云云；上訴人則抗
    辯上揭情形並非契約所定之不建，被上訴人不得據以解除契約。
  (二)按兩造簽訂之買賣契約第十七條第一項雖約定「如因可歸責於乙方（按指上訴人
    ）之事由而致違約中途不賣或不建或違反第十六條第一項規定時，甲方（按指被
    上訴人）除有權要求乙方依約履行外，並應定相當期限催告乙方限期改善，乙方
    逾期仍未改善者，甲方得解除本約。解約時乙方除應將甲方已繳付價款退還甲方
    外，並應同時賠償本約房地總價款百分之二十計算之違約金；但該賠償之金額超
    過甲方已繳價款者，則以甲方已繳價款為限。」，惟查系爭買賣契約書係屬債權
    契約，除雙方有特別約定外，出賣人不以買賣標的物之所有權人為必要，出賣人
    亦無自為定作人之義務，上訴人依約將買賣標的物所有權移轉並交付予被上訴人
    ，及負擔瑕疵擔保責任，即已盡出賣人之義務，衡之常情，值此工商進步時代，
    各項事務分工極細微，大樓之興建事涉土木、景觀、機電、消防、空調、污水處
    理等工程事項，均需專業廠商分工施作，由建築公司委託營造廠商興建、出售之
    情形，為業界之普遍現象，況上訴人之營業項目為「四、委託營造廠商興建國民
    住宅及商業大樓之出租出售」（見原審卷第五四頁），故系爭買賣契約第十七條
    所謂「不建」，顯然係指系爭建築已確定不再興建完成而言，非指被上訴人未自
    己興建完成而言，故被上訴人以上訴人將系爭工地移轉日成鑫公司接手續行興建
    ，已構成系爭買賣契約第十七條所謂「中途不建」之違約事由，主張據以解約，
    即非有據。又日成鑫公司與上訴人所簽立之讓渡契約第四條之２亦約定「若乙方
    （按指上訴人）未取得同意憑據（指預售屋購買客戶同意換約）‧‧‧房地興建
    完工取得使用執照後一個月內，甲方（指日成鑫公司）同意依約移轉登記予乙方
    ，再由乙方移轉登記予訂購戶」（見原審卷第七五頁背面），職是，系爭房地自
    得於日成鑫公司接手興建完成後，由日成鑫公司移轉予上訴人，再移轉予被上訴
    人，似此上訴人仍得履行出賣人之義務，亦無買賣契約第十七條所謂「中途不賣
    」之違約事由，故被上訴人以上訴人訂約後有買賣契約第十七條所約定之「中途
    不賣或不建」之違約事由而主張解除系爭買賣契約，要難採取。
六、關於上訴人於八十九年三月三日未能如期完工，被上訴人能否以遲延完工為由，
    主張解除系爭買賣契約，請求返還交付之價金及違約金一節，析論如下：
  (一)依系爭買賣契約第十條約定，系爭預售屋應自八十七年六月一日起六四○個日曆
    天完工，依此計算，其完工期限應為八十九年三月三日，此亦為上訴人所不爭執
    。
  (二)惟查系爭工地係在八十九年六月十三日始提出使用執照之申請，更於八十九年八
    月十日才取得使用執照，有使用執照申請書及使用執照等影本在卷可稽（見原審
    卷第九二頁、九三頁），並為兩造所不爭執。按契約當事人之一方遲延給付者，
    他方當事人得定相當期限，催告其履行，如於期限內不履行時，得解除其契約，
    民法第二百五十四條定有明文。茲被上訴人已於八十八年三月廿二日依法催告上
    訴人履約，並於同年四月二十日通知上訴人未依限履約而解除契約，有其提出之
    存證信函二件為憑（見原審卷第三八頁至四三頁），揆諸前揭法文意旨，被上訴
    人上開催告及解約意思表示，應生合法解除兩造買賣契約之效力。至系爭買賣契
    約雖僅就上訴人遲延完工之法律效果約定課處違約金之責任，惟既無排除民法有
    關遲延給付後得解除契約之特別規定，被上訴人自得依據前揭民法第二百五十四
    條之規定，主張解除契約，合併說明。
七、關於被上訴人未如期給付價金，是否因此導致喪失解除買賣契約之權利一節，析
    論如下：
  (一)上訴人主張被上訴人給付價金至八十八年四月二十一日止，其餘分期價金款即未
    如期繳納，依約即不得將遲延付款期間計入上訴人遲延完工期間，自不得行使解
    除契約之權利，故伊無庸負遲延完工之責任云云。被上訴人辯稱未於八十八年五
    月份繳款，實因上訴人當時向法院聲請重整，上訴人並發函致被上訴人要求暫緩
    繳款所致云云。
  (二)按「給付有確定期限者，債務人自期限屆滿時起，負遲延責任」，民法第二百二
    十九條第一項定有明文。而「債權人允許緩期給付，為債務人遲延責任終了原因
    之一（最高法院六十一年台上字第一一八七號判例參照）。查，被上訴人自八十
    八年五月份起未繳交第十二期迄今各期之買賣價金，固為兩造所不爭執（見本院
    卷第六四、第九四頁）；惟上訴人明知被上訴人未續繳價金，復於八十八年七月
    十四日復函被上訴人略以：「本公司現因財務事宜正與貸款銀行洽商協調中，相
    關債權債務事宜尚未釐清‧‧‧，為俾保台端購屋權益，本公司擬先就台端所應
    繳納之買賣價金，暫緩收款‧‧‧」（見本院卷第六八頁），顯已允許被上訴人
    緩期給付，被上訴人之遲延責任因此終了，被上訴人價金給付已無遲延期間可言
    ，是上訴人主張被上訴人遲延給付價金，遲延期間應自完工期間內扣除，完工期
    間並無遲延云云，自屬無由。
八、關於被上訴人主張上訴人遲延完工，經伊催告解約，所定期間是否相當一節，析
    論如下：
    上訴人雖復抗辯：縱認遲延完工得為解約之理由，然尚須經相當期限始得為之，
    被上訴人僅定履行期日十日之催告，即行解約，顯失公平云云。然查系爭工地原
    定完工期限為八十九年三月三日，截至被上訴人於八十九年三月二十二日催告履
    行及於八十九年四月二十日解除契約時已分別超逾二十日及一月半有餘，被上訴
    人並非一屆完工期限即定十日履行期間予以催告解約，且觀上訴人所提使用執照
    申請書，載有竣工日期為八十九年五月十五日，而上訴人卻至同年六月十三日始
    提出申請，致迨至八十九年八月十日才取得使用執照，已逾該契約所定完工期限
    五個月又十六日之久，而上訴人於被上訴人催告後，苟見系爭房地即將完工，亦
    當對其催告做正面、積極之回復，惟上訴人竟捨此不為，是被上訴人於上訴人遲
    延完工後，定催告完工期限十日雖有過短，然至被上訴人依法解除契約時，距其
    催告已有二十八日，該期限難謂不相當。故上訴人抗辯被上訴人所定履行期間不
    相當，依法不得解除兩造契約云云，尚非可採。至於上訴人雖另以上開內政部公
    布之預售屋買賣定型化契約範本第十二條第二項、第二十二條第一段等規範內容
    ，指稱被上訴人所定履行契約之時間並不相當等語置辯，但查上開契約範本不過
    係一參考依據，未經本件締約雙方引為契約內容之一部分，且上訴人亦不爭執上
    開定型化契約範本，係為保護消費者立場而制，則兩造約定事項倘更有利於被上
    訴人之消費者，自無強令兩造仍須機械遵守上開契約範本所定條款行事之理，因
    此上訴人此部分辯解，亦難採取。
九、綜上，被上訴人以上訴人違反契約第十條之約定遲延完工，經定相當時間催告後
    仍未履行，因而解除系爭契約，則屬可採。按契約解除時，當事人雙方負回復原
    狀之義務，受領之給付為金錢者，應附加自受領時起之利息償還之，民法第二百
    五十九條第二款定有明文。從而，被上訴人請求上訴人返還其已交付之買賣價金
    六十六萬六千元及各如附表所示之日（即上訴人受領各筆價款之日期，參兩造所
    不爭執之統一發票所載繳付之日）起按週年利率百分之五計算之法定遲延利息，
    為有理由，應予准許。是則原審判命上訴人如數給付，並依兩造聲明為供擔保准
    免假執行之宣告，於法並無不合。上訴意旨指摘原判決不當，求予廢棄改判，為
    無理由，應予駁回。
十、兩造法律關係及事實已臻明確，本院經審酌兩造其餘攻擊、防禦方法及所提各項
    證據，均與前開論斷結果無礙，爰不再一一論述，併此敘明。
據上論結，本件上訴為無理由，依民事訴訟法第四百四十九條第一項、第七十八條判
決如主文。
中    華     民      國      九     十      年      十    月     九     日
                             民事第十六庭
                                 審判長法  官  劉  靜  嫻
                                       法  官  吳  光  釗
                                       法  官  闕  銘  富
右正本係照原本作成。
兩造不得上訴。
中    華     民      國      九     十      年      十    月    十二    日
                                       書記官  陶  美  玲


司法院資訊處製作；財團法人民間司法改革基金會備份。
